【裁判字號】    97,訴,739
【裁判日期】    980331
【裁判案由】    拆屋還地等
【裁判全文】
臺灣士林地方法院民事判決                   97年度訴字第739號
原      告  臺北縣淡水鎮公所
法定代理人  乙○○
訴訟代理人  李永裕律師
被      告  甲○○
            丙○○
共      同
訴訟代理人  唐迪華律師
上列當事人間拆屋還地等事件，本院於民國98年3 月17日言詞辯
論終結，判決如下：
    主  文
被告應將坐落於臺北縣淡水鎮○○段烽火小段十四之二七地號土
地如附圖一所示A 部分房屋（面積六十二平方公尺）拆除，將土
地返還予原告。
被告應自門牌號碼淡水鎮○○路十八巷二號房屋（坐落於如附圖
二所示B 部分土地上）遷出，並將房屋及土地返還予原告。
被告應連帶給付原告新臺幣拾萬零捌佰壹拾元，及自民國九
十七年六月二十日起至清償日止，按年息百分之五計算之利息。
被告應自民國九十七年六月一日起至返還第一項所示土地之日止
，按月連帶給付原告新臺幣仟壹佰柒拾捌元。
被告應自民國九十七年六月一日起至返還第二項所示房屋及土地
之日止，按月連帶給付原告新臺幣貳仟陸佰零陸元。
原告其餘之訴駁回。
訴訟費用由被告連帶負擔十分之九，其餘十分之一由原告負擔。
本判決原告勝訴部分，由原告以新臺幣肆拾陸萬元為被告供擔保
後，得假執行；但被告如以新臺幣壹佰拾柒萬柒仟陸佰元為原
告預供擔保或提存，得免為假執行。
原告其餘假執行之聲請駁回。
    事  實  及  理  由
一、原告起訴主張：
  (一)臺北縣淡水鎮○○路18巷2 號房屋為未辦保存登記之建物，
    為原告所有，房屋稅號00000000000 （下稱系爭原有房屋）
    ，面積50平方公尺，系爭房屋坐落於原告所有之臺北縣淡水
    鎮○○段烽火小段14-27 地號如附圖二所示B 部分土地（下
    稱系爭B 土地），均遭被告無權占用。被告並共同於系爭原
    有房屋後方增建地上物（下稱系爭增建房屋），系爭增建房
    屋坐落於臺北縣淡水鎮○○段烽火小段14-27 地號如附圖一
    所示A 部分土地，面積62平方公尺（下稱系爭A 土地。如同
    指系爭原有房屋及其所坐落之系爭B 土地，則合稱系爭房地
    ；如同指系爭A 土地、系爭B 土地，則合稱系爭土地），被
    告使用系爭A 土地亦屬無權占有。原告多次催請被告自行拆
    除系爭增建房屋，將系爭A 土地返還予原告，並自系爭原有
    房屋遷出，將系爭原有房屋返還原告，均為被告所拒絕。原
    告就系爭房地之所有權均遭被告侵害，爰依民法第767 條規
    定，請求被告拆除系爭增建房屋，自系爭原有房屋遷出，將
    系爭房地返還予原告。
  (二)被告無權占有系爭房地，原告自得依民法第179 條、184 條
    、第185 條規定，及最高法院61年臺上字第1695號判例意旨
    ，請求被告連帶給付自97年1 月16日起至97年5 月20日止之
    相當租金之不當得利及損害賠償新臺幣（下同）4 萬6,460
    元，並請求被告自97年6 月1 日起按月連帶給付1 萬1,157
    元之相當租金之不當得利及損害賠償。原告所請求之金額，
    依土地法第97條第1 項規定，按土地及建物申報總價年息10
    % ，計算如附表一所示。
  (三)並聲明請求判決（於98年2 月20日具狀擴張聲明，本院卷第
    126頁參照）：
    1.被告應將系爭A 土地上之房屋（即系爭增建部分）拆除，
      將系爭A 土地返還予原告。
    2.被告應自系爭原有房屋遷出，將系爭原有房屋騰空遷讓返
      還原告。
    3.被告應連帶給付原告66萬1,744 元，及自起訴狀繕本送達
      翌日起至清償日止，按週年利率5%計算之利息。
    4.被告應自97年6 月1 日起至返還系爭A 土地之日為止，按
      月於每月1 日連帶給付原告6,355 元。
    5.被告應自97年6 月1 日起至返還系爭原有房屋之日止，按
      月於每月1 日連帶給付原告5,212 元。
    6.聲明第1 項、第2 項、第3 項之請求，原告願供擔保，請
      准宣告假執行。
二、被告則辯稱：
  (一)被告非無權占有系爭房地：
    被告丙○○之父親即訴外人韓鹿鳴（下稱韓鹿鳴）於39年即
    購買系爭原有房屋，並於同年入籍，因系爭土地當時所有權
    人之記載為空白，遂誤以為買了房子就買了土地。由於韓鹿
    鳴為軍人，依當時規定不得擁有私產，故相關文件均交由海
    軍基隆第三造船廠保存，而韓鹿鳴已於41年死亡，系爭房地
    為被告繼承而來，系爭土地於42年始登記為國有，目前軍方
    已將當年檔案銷毀。又系爭增建房屋為被告二人於86年所建
    ，並於87年即向國稅局申報並繳納房屋稅，故均非被告無權
    占有。
  (二)原告無法證明其為系爭原有房屋所有人。
    原告並無建物謄本可證明其為系爭原有房屋之所有人，如系
    爭原有房屋與系爭土地同時撥贈予原告，則為何僅土地登記
    為原告所有？且由房屋稅籍資料亦無法證明原告為系爭原有
    房屋之所有權人，原告不得依所有權之法律關係為本件請求
    。
  (三)並聲明請求判決：
    1.原告之訴駁回。
    2.被告願供擔保請准宣告免為假執行。
三、兩造不爭執之事項：
  (一)系爭土地於49年1 月16日登記所有權人為淡水鎮；90年7 月
    起至93年12月止之申報地價為每平方公尺1 萬零500 元，自
    94年1 月起迄今之申報地價為每平方公尺1 萬2,300 元，有
    土地登記謄本、臺北縣土地登記簿影本1 份在卷可稽（本院
    卷第13頁、第19頁、第35至42頁）。（房屋部分有爭執，原
    告舉證未盡明確）
  (二)韓鹿鳴原為海軍陸戰隊二旅三團忠孝軍需主任，41年3 月27
    日死亡，為被告丙○○之父。丙○○於39年7 月28日起申請
    戶籍登記於臺北縣淡水鎮○○路新生里6 鄰18巷2 號，有國
    防部恤亡給與令、戶籍字號北水化897 戶籍登記申請書、保
    證書、戶口登記簿影本各一份在卷可稽（本院卷第31至33
    頁、第43頁）。
  (三)系爭原有房屋為核定課稅現值為1 萬零400 元（本院卷第14
    頁）。
  (四)被告為系爭增建房屋之事實上處分權人，系爭增建房屋為未
    辦保存登記建物，係坐落於系爭A 土地上，面積62平方公尺
    。系爭房地距淡水分局100 公尺，距淡水鎮公所步行5 至10
    分鐘，距捷運站約15分鐘，距淡水老街銅像約300 公尺，距
    河岸約3 至4 分鐘。中正路上有公所提供免費巴士，距最近
    公車站10分鐘，此業經本院現場勘驗屬實，並囑託臺北市淡
    水地政事務所製作複丈成果圖，有勘驗筆錄、複丈成果圖在
    卷可稽（本院卷第68頁至第72頁、第117頁至第117-1頁）。
四、本件經兩造整理並簡化之爭點為（本院卷第89頁至第90頁）
    ：
  (一)被告占有使用系爭房地，有無占有權源？
  (二)原告得否請求被告連帶給付相當於租金之損害賠償？其金額
    應為若干？
  茲分述如下：
  (一)被告占有使用系爭房地無占有權源。
    1.按當事人主張有利於己之事實者，就其事實有舉證之責任
      ，民事訴訟法第277 條前段定有明文。而以無權占有為原
      因，請求返還所有物之訴，原告就被占用物之所有權存在
      及被告占用之事實，除被告自認或不爭執者外，應負舉證
      責任，而被告如以非無權占有為抗辯者，原告於被告占有
      為無法律上權源之事實，不負舉證責任，被告應就其取得
      占有係有正當權源之事實證明之，如不能證明，則應認原
      告之請求為有理由。原告主張其為系爭房地之所有權人，
      而系爭房地遭被告無權占有，並於系爭A 土地上搭蓋系爭
      增建房屋等情，已據其提出土地登記謄本、房屋稅籍資料
      可證，且經本院會同地政人員至現場現場勘測明確，有勘
      驗筆錄、複丈成果圖在卷可稽（參見兩造不爭執事實(一)、
      (三)）。被告雖抗辯系爭房地係由韓鹿鳴於39年購買，而由
      被告丙○○於韓鹿鳴死亡後，因繼承取得系爭房地所有權
      ，並經被告於86年間，在被告丙○○有所有權之系爭A 土
      地增建房屋，故非無占有使用權源云云。惟被告所辯，與
      兩造不爭執事實(一)所示之土地登記謄本不符，且為原告所
      否認，從而，依上開法條意旨，被告自應就其占有使用系
      爭房地有正當權源之情，舉證以實其說。
    2.經查：
      (1)被告所提，兩造不爭執事實(二)所示之戶籍登記申請書、
        保證書及戶籍登記簿等文件，僅能證明被告丙○○與其
        母、兄弟姐妹於39年7 月28日起即申請戶籍登記於系爭
        原有房屋，惟戶籍登記係依戶籍法規定所為之行政措施
        ，與尚難遽以推論被告於民事法律上確有居住使用系爭
        房地之合法權源，更無從認定韓鹿鳴有何購買系爭房地
        之事實。況被告亦自承未保存任何相關買賣或所有權文
        件，且相關檔案亦已被其所稱之保存單位（海軍基隆第
        三造船廠）銷毀而無法取得，自難認被告之抗辯為可採
        。
      (2)另依被告所提之財政部臺灣省北區國稅局綜合所得清單
        及財產歸屬清單，僅可認定被告於86年度間於系爭A 土
        地上興建系爭增建房屋，惟仍無從證明被告或其父親有
        何占有使用系爭A 土地之合法權源。
    3.綜上，被告辯稱伊有占有使用系爭房地之合法權源，洵無
      足取。按所有權人對於無權占有或侵奪其所有物者，得請
      求返還之；對於妨害其所有權者，得請求除去之，民法第
      767 條定有明文。系爭房地為原告所有，而為被告無權占
      用之情，既經認定如上，則原告本於所有權人之地位，援
      引民法第767 條之規定，請求被告將系爭增建房屋拆除，
      將系爭A 部分土地返還原告；並自系爭原有房屋遷出，將
      系爭原有房屋及所坐落之系爭B 土地返還原告，於法即屬
      有據。
  (二)原告請求相當租金之不當得利及損害賠償部分：
    1.按無法律上之原因而受利益，致他人受損害者，應返還其
      利益；因故意或過失，不法侵害他人之權利者，負損害賠
      償責任；數人共同不法侵害他人之權利者，連帶負損害賠
      償責任。民法第179 條、第184 條第1 項前段、第185 條
      第1 項前段分別定有明文。又無權占有他人之房屋，可獲
      相當於租金之利益，此為社會通常之觀念，最高法院61年
      度台上字第1695號判例亦同此旨。被告並無占有使用系爭
      房地之權源，其等使用系爭不動產，已共同不法侵害原告
      之所有權，且被告無法律上之原因占有系爭房地，自因此
      受有相當租金之利益，並致原告受有相當租金之損害，從
      而原告依不當得利及共同侵權行為之法律關係，請求被告
      連帶返還自97年5 月20日（即起訴翌日）往回推算5 年之
      相當租金之不當得利暨損害賠償，並自97年6 月1 日起至
      返還系爭房地之日止，按月給付相當於租金之不當得利暨
      損害賠償，即屬有據。
    2.按城市地方房屋之租金，以不超過土地及建築物申報總價
      額年息百分之十為限，土地法第97條第一項定有明文。又
      公有土地以其公告地價為申報地價，此亦為平均地權條例
      施行細則第21條前段所明定。本院綜合斟酌兩造不爭執事
      實(四)所示之系爭土地坐落地點、交通狀況、附近環境及繁
      榮程度，認原告請求被告給付相當租金之不當得利及損害
      金，以該土地及建物申報總價額年息5%為宜。爰依系爭土
      地之面積、申報地價、系爭原有房屋之課稅現值，計算被
      告應連帶給付之不當得利及損害賠償如附表二所示。
    3.綜上所述，原告基於民法767 條規定及不當得利、共同侵
      權行為之法律關係，請求：(1)被告將系爭A 土地上之房屋
      （即系爭增建部分）拆除，將系爭A 土地返還予原告；(2)
      被告應自系爭原有房屋遷出，將系爭原有房屋騰空遷讓返
      還原告；(3)被告應連帶給付原告33萬零810 元，及自起訴
      狀繕本送達翌日即97年6 月20日起至清償日止，按週年利
      率5%計算之利息；(4)被告應自97年6 月1 日起至返還系爭
      A 土地之日為止，按月連帶給付原告3,178 元；(5)被告應
      自97年6 月1 日起至返還原告房屋及系爭B 土地之日為止
      ，按月連帶給付原告2,606 元，為有理由，應予准許；逾
      此部分之請求，即屬無據，應予駁回。
五、原告及被告皆陳明願供擔保，就主文第1 項、第2 項、第3
    項所示之請求分別聲請宣告假執行及免為假執行，經核並無
    不合，爰分別酌定相當擔保金額准許之。至原告敗訴部分，
    其假執行之聲請即失所附麗，應併予駁回。
六、本案事證已臻明確，兩造其餘主張陳述及所提之證據，均毋
    庸再予審酌，附此敘明。
七、據上論結，原告之訴為一部有理由，一部無理由，依民事訴
    訟法第78條、第79條、第85條第2 項、第390 條第2 項、第
    392 條，判決如主文。
中    華    民    國    98    年     3    月    31    日
                  民事第二庭  法  官  王怡雯
以上正本證明與原本無異。
如對本判決上訴，應於判決送達後20日內向本院提出上訴狀。
中    華    民    國    98    年    4     月    3     日
                              書記官  桂大永
壹、附表一（計算式，原告之主張）
一、系爭B 土地、系爭A 土地之面積分別為50平方公尺、62平方
    公尺。申報地價於92年至93年間為每平方公尺1 萬零500 元
    ，94年至97年間為每平方公尺1 萬2,300 元，另系爭原有房
    屋現值為1 萬零400 元。以申報總價10% 計算之相當租金損
    害賠償，為36萬3,444 元。計算式：
    (一)自97年5 月20日即起訴翌日往前回推5年部分：
      1.系爭A 土地部分：
       ｛10,500（元）×62（平方公尺）×10% × (1+224 ÷
        365)｝+ ｛12,300（元）×62（平方公尺）×10% ×
        (3+141 ÷365)｝=363,444
      2.系爭房地部分：
        ｛〈10,500（元）×50（平方公尺）+10,400 （元）〉×
        10% × (1+224 ÷365)｝+ ｛〈12,300（元）×50（平方
        公尺）+10,400 （元）〉×10% × (3+141 ÷365)｝
        =298,300
      3.以上共計66萬1,744元
        363,444+ 298,300=661,744
    (二)自97年6月1日起至返還系爭土地之日止按月支付之金額：
      1.系爭A 土地部分：
        12,300元×62平方公尺×10%×（1/12）年=6,355
      2.系爭B 土地部分：
        12,300元×50平方公尺×10%×（1/12）年=5,212
        （按系爭B 土地部分計算所得應為5,125 元，原告誤算
        為5,212 元）
貳、附表二，本院之判斷：（計算過程中如遇非整數，均以四捨
    五入法取至小數點後第2 位；計算所得如非整數，則元以下
    均四捨五入）
    (一)自97年5 月20日即起訴翌日往前回推5年部分：
      1.系爭A 土地部分：
       ｛10,500（元）×62（平方公尺）×5% × (1+224 ÷
        365)｝+ ｛12,300（元）×62（平方公尺）×5%×
         (3+141 ÷365)｝=181,667
      2.系爭房地部分：
        ｛〈10,500（元）×50（平方公尺）+10,400 （元）〉×
         5%× (1+224 ÷365)｝+ ｛〈12,300（元）×50（平方
        公尺）+10,400 （元）〉×5%× (3+141 ÷365)｝
        =149,143
      3.以上共計66萬1,744元
        181,667+ 149,143=330,810
    (二)自97年6月1日起至返還系爭土地之日止按月支付之金額：
      1.系爭A 土地部分：
        12,300元×62平方公尺×5%×（1/12）年=3,178
      2.系爭B 土地部分：
        12,300元×50平方公尺×5%×（1/12）年=2,606


司法院資訊處製作；財團法人民間司法改革基金會備份。
